【裁判字號】    98,交聲,1006
【裁判日期】    980424
【裁判案由】    聲明異議
【裁判全文】
臺灣高雄地方法院交通事件裁定    98年度交聲字第1006號
原處分機關  交通部公路總局高雄區監理所
異  議  人  甲○○
上列異議人因違反道路交通管理處罰條例案件，對於高雄市政府
交通局於民國98年2 月19日所為處分（原處分案號：高市交裁字
第裁32-B00000000號），聲明異議，本院裁定如下：
    主   文
原處分關於罰鍰新台幣肆萬玖仟伍佰元部分，撤銷。
上開撤銷部分，甲○○不罰。
    理    由
一、原處分機關移送意旨略以：異議人即受處分人甲○○（下稱
    異議人）於民國（下同）96年12月24日23時40分許，駕駛車
    牌號碼US-0796 自用一般小客車，在高雄縣岡山鎮○○路與
    忠誠路口，經高雄縣政府警察局岡山分局壽天派出所員警攔
    檢，當場實施酒精濃度測試呼氣值達每公升0.91毫克，而掣
    單舉發。異議人未於舉發單所載應到案日期前自動執行，原
    處分機關以其有「酒精濃度超過規定標準（每公升0.55毫克
    以上）」之違規，依道路交通管理處罰條例第35條第1 項第
    1 款規定，裁處罰鍰新台幣（下同）4 萬9500元，併吊扣駕
    駛執照12個月，施以道安講習之處分。
二、聲明異議意旨略以：伊不否認有上開交通違規。惟伊酒駕公
    共危險案件，經高雄地檢署偵查後，業經檢察官為緩起訴處
    分確定，伊已遵守附帶條件繳納6 萬元處分金完畢，且於猶
    豫期間並未再犯。偵查中檢察官有告訴伊說將來監理站不會
    再對伊裁處罰款，詎原處分機關仍再為罰款處分。異議人現
    在無固定工作，有父母親要扶養，也有房屋貸款要付。請求
    撤銷裁處4 萬9500元之罰款等語（異議意旨就裁罰吊扣駕駛
    執照12個月、施以道安講習部分，並未請求）。
三、按依94年2 月5 日公布，95年2 月5 日施行之行政罰法第26
    條規定：「一行為同時觸犯刑事法律及違反行政法上義務規
    定者，依刑事法律處罰之。但其行為應處以其他種類行政罰
    或得沒入之物而未經法院宣告沒收者，亦得裁處之。前項行
    為如經不起訴處分或為無罪、免訴、不受理、不付審理之裁
    判確定者，得依違反行政法上之義務規定裁處之」；且同法
    第1 條規定：「違反行政法上義務而受罰鍰、沒入或其他種
    類行政罰之處罰時，適用本法。但其他法律有特別規定者，
    從其規定」，而上開道路交通管理處罰條例第35條第1 項第
    1 款規定，係對行為人違反行政法上義務規定之行政罰，且
    該條例關於一行為同時觸犯刑事法律及違反行政法上義務規
    定者，並無特別規定，是汽車駕駛人一有酒後駕車經測定酒
    精濃度超過規定標準，而同時涉有刑法第185 條之3 公共危
    險罪嫌時，道路交通管理處罰機關除有行政罰法第26條第1
    項但書之情形，得裁處其他種類行政罰（例如當場移置保管
    車輛、吊扣駕駛執照、施以道安講習等）外，關於罰鍰部分
    ，即應依行政罰法第26條及道路交通管理處罰條例第10條規
    定移送地方法院檢察署處理，不得依道路交通管理處罰條例
    第35條第1 項第1 款規定，逕行裁處行為人罰鍰之行政罰。
    又觸犯刑事法律之犯罪行為，除得經檢察官之起訴，並由法
    院審理後，為有罪科刑、無罪、免訴、不受理、不付審理之
    裁判外，如檢察官認該行為所涉為死刑、無期徒刑或最輕本
    刑3 年以上有期徒刑以外之罪，於參酌刑法第57條所列事項
    及公共利益之維護，認以緩起訴為適當者，得定1 年以上3
    年以下之緩起訴期間為緩起訴處分，並同時命被告為一定之
    金錢給付，因該金錢給付係附隨於緩起訴處分之負擔，性質
    上雖非刑罰，惟就被告而言，不無被強制剝奪財產權之性質
    ，仍屬其為犯罪所付出之代價，於刑事程序中由檢察官命被
    告支付一定金額，乃剝奪其財產權之處罰，並非檢察官所為
    普通「不起訴處分」，雖與刑法中罰金刑須經法院判決者有
    異，仍應認係因被告犯罪，而屬上開行政罰法第26條所定「
    依刑事法律處罰之」所為之刑事處罰。
四、次按汽車駕駛人，駕駛汽車經測試檢定，酒精濃度超過規定
    標準者，處新台幣1 萬5 千元以上6 萬元以下罰鍰，並當場
    移置保管其車輛及吊扣其駕駛執照1 年；道路交通管理處罰
    條例第35條第1 項第1 款前段定有明文。再者，前項汽車駕
    駛人，經裁判確定處以罰金低於本條例第92條第3 項（按已
    修正為第同條「第4 項」，自96年11月1 日起施行，下同）
    所訂最低罰鍰基準規定者，應依本條例裁決繳納不足最低罰
    鍰之部分，道路交通管理處罰條例第35條於94年12月28日修
    正公布增訂第8 項定有明文。而依同條例第92條第3 項授權
    訂定之違反道路交通管理事件統一裁罰基準表，就酒精濃度
    超過規定標準之裁罰，「駕駛人其吐氣所含酒精濃度超過每
    公升0.55毫克以上者」，小型車最低裁罰標準為新台幣4 萬
    9500元，亦有明定。本件原處分所為吊扣駕照、道安講習等
    部分與罰鍰部分，係屬不同種類處分，依行政罰法第24條第
    2 項前段，固得併為處罰；而對異議人所處交通行政之罰鍰
    ，與刑事緩起訴處分附條件繳納之處分金，均屬剝奪財產權
    之處罰，自不得重複處罰。是原處分機關如認該刑事緩起訴
    處分金係屬較輕之處罰，低於上開條例第92條第3 項所訂最
    低罰鍰基準者，就不足最低罰鍰基準規定之部分須予處罰，
    始足以達成行政目的，仍非不得於緩起訴處分確定後，衡酌
    公法上之合目的性、比例原則等基本原則，而為裁處。惟如
    緩起訴處分金係屬較重之財產權處罰，高於上開最低罰鍰基
    準者，則原處分機關自不得再為裁罰同種類之罰鍰處分，以
    符法律意旨。
五、經查：
  (一)本件異議人有酒後駕駛自用小客車，經測得呼氣酒精濃度高
    達每公升0.91毫克之違規，違反道路交通管理處罰條例第35
    條第1 項第1 款規定，遭員警掣單舉發，業經異議人於聲明
    狀內陳明，並有舉發單、原處分機關移送書、裁決書、送達
    證書各1 份在卷足參，堪認實在。而異議人被移送刑事公共
    危險案件，經高雄地檢署以97年度偵字第2264號為附條件緩
    起訴處分，異議人已於97年9 月16日向公益團體高雄市觀護
    志工協進會繳付處分金6 萬元在案，有上開緩起訴處分書、
    台灣高等法院被告前案紀錄表各1 份在卷足參。而該刑事緩
    起訴處分所附條件之內容，雖非刑法之刑罰種類，然屬刑事
    訴訟法所定相當於「經裁判確定」之罰金處罰，且對被告名
    譽、心理產生相當制約，並影響被告財產上權利，實質該當
    於行政罰法第26條第1 項「依刑事法律」之處罰。是原處分
    機關若仍認有對異議人施以交通秩序罰之罰鍰必要者，僅得
    在緩起訴處分附條件處分金低於違反道路交通管理事件統一
    裁罰基準及處理細則所定最低裁罰基準部分而為裁罰。本件
    異議人所繳付緩起訴處分金額6 萬元，並未低於上開最低裁
    罰基準規定之金額4 萬9500元，則原處分仍再為裁罰4 萬95
    00元，即難謂為適法之處分，而無可維持。
  (二)再原處分機關仍執緩起訴處分視同不起訴處分，就異議人同
    一違規仍應再裁處罰鍰4 萬9500元之見解，實與上開行政罰
    法第26條、道路交通管理處罰條例第35條第8 項意旨及上揭
    說明不符。是異議人就罰鍰在相當於緩起訴處分金6 萬元之
    範圍內聲明異議，主張一事不二罰，請求撤銷原處分之裁處
    罰鍰處分部分，為有理由。
六、綜上所述，原處分機關於異議人已繳緩起訴處分金6 萬元後
    ，另行對異議人裁處罰鍰4 萬9500元部分，於法尚有未洽，
    應予撤銷，並諭知異議人就此部分不罰（至吊扣駕駛執照、
    施以道安講習部分，異議人並未異議，應照原處分執行，併
    此敘明）。
據上論結，依道路交通管理處罰條例第87條第2 項、道路交通案
件處理辦法第20條前段，裁定如主文。
中    華    民    國    98    年    4     月    24    日
                    交通法庭    法  官  李昆南
以上正本證明與原本無異。
如不服本裁定應於送達後5日內向本院提出抗告狀。
中    華    民    國    98    年    4     月    24    日
                                書記官  黃美玲


司法院資訊處製作；財團法人民間司法改革基金會備份。
